【裁判字號】    96,易,397
【裁判日期】    970829
【裁判案由】    業務侵占
【裁判全文】
臺灣臺東地方法院刑事判決               96年度易字第397號
公  訴  人  臺灣臺東地方法院檢察署檢察官
被      告  戊○○
選任辯護人  邱聰安律師
被      告  丁○○
上列被告等因業務侵占案件，經檢察官提起公訴（96年度偵續字
第11號），本院判決如下：
    主  文
戊○○、丁○○均無罪。
    理  由
壹、程序部分（證據能力部分）：
一、被告戊○○之辯護人稱：本件被告戊○○以外之人於警詢時
    之陳述，屬被告以外之人於審判外之陳述，均無證據能力；
    丁○○、甲○○於檢察事務官面前所為之陳述及丁○○於偵
    訊中之陳述，均無證據能力等語（見本院卷第14、28頁）。
    按被告以外之人於審判外之言詞或書面陳述，除法律有規定
    者外，不得作為證據。刑事訴訟法第159條第1項固有明文。
    然按被告以外之人於檢察事務官、司法警察官或司法警察調
    查中所為之陳述，與審判中不符時，其先前之陳述具有較可
    信之特別情況，且為證明犯罪事實存否所必要者，得為證據
    。同法第159條之2亦有明定。所謂「與審判中不符」，係指
    該陳述之主要待證事實部分，自身前後之供述有所不符，導
    致應為相異之認定，此並包括先前之陳述詳盡，於後簡略，
    甚至改稱忘記、不知道或有正當理由而拒絕陳述等實質內容
    已有不符者在內（最高法院96年度台上字第4365號判決可資
    參照）。另所謂「有較可信之特別情況」，係指陳述是否出
    於供述者之真意、有無違法取供情事之信用性而言，故應就
    偵查或調查筆錄製作之原因、過程及其功能等加以觀察其信
    用性，據以判斷該傳聞證據是否有顯不可信或有特別可信之
    情況而例外具有證據能力（最高法院94年度台上字第629號
    判決可資參照）。查本件證人即共同被告丁○○於警詢、檢
    察事務官面前所為之陳述，與本院審理時之陳述內容並非一
    致，而證人己○○、乙○○於警詢及本院審理時之陳述，亦
    有若干不同之處，參諸上開規定，其等先前之陳述，應認均
    有證據能力；至於證人張美月於警詢時之陳述、甲○○於警
    詢及檢察事務官面前之陳述，均為傳聞證據，亦未符合傳聞
    法則之例外規定，應認無證據能力。另按被告以外之人於偵
    查中向檢察官所為陳述，除顯有不可信之情況者外，得為證
    據，刑事訴訟法第159條之1第2項定有明文。偵查中對被告
    以外之人（包括證人、鑑定人、告訴人、被害人及共同被告
    等）所為之偵查筆錄，性質上屬傳聞證據。現階段刑事訴訟
    法規定檢察官代表國家偵查犯罪、實施公訴，依法其有訊問
    被告、證人及鑑定人之權，證人、鑑定人，實務運作上，檢
    察官偵查中向被告以外之人所取得之陳述，原則上均能遵守
    法律規定，不致違法取供，其可信度極高，職是，被告以外
    之人前於偵查中所為陳述，除反對該項供述得具有證據能力
    之一方，已釋明「顯有不可信之情況」之理由外，不宜遽指
    該被告以外之人於偵查中之陳述不具證據能力。因此，辯護
    人前開所指，尚有誤會。且按刑事訴訟法第159條之1第2項
    所稱「顯有不可信之情況」係以被告以外之人於陳述時之外
    在環境及情況而為判斷（並參法院辦理刑事訴訟案件應行注
    意事項第89點），此種外在情況或環境倘足以影響陳述人之
    陳述，而使其陳述內容之可信性受到明顯動搖，則應認有顯
    不可信之情形。查被告丁○○於檢察官偵訊中係以證人身分
    具結後而為陳述，有其偵訊筆錄及結文在卷為佐，揆諸上開
    規定，自有證據能力。
二、按被告以外之人於審判外之陳述，雖不符刑事訴訟法第159
    條之1至之4之規定，而經當事人於審判程序同意作為證據，
    法院審酌該言詞陳述或書面陳述作成時之情況，認為適當者
    ，亦得為證據；當事人、代理人或辯護人於法院調查證據時
    ，知有第159條第1項不得為證據之情形，而未於言詞辯論終
    結前聲明異議者，視為有前項之同意，刑事訴訟法第159條
    之5定有明文。查本案以下所引用之證據，除上開辯護人所
    爭執之證據已如前述外，被告戊○○及其辯護人於本院準備
    程序中均表示沒有意見，同意作為證據，被告丁○○則表示
    沒有意見，同意作為證據，且迄於言詞辯論終結前，亦未就
    本院所調查之證據資料主張有刑事訴訟法第159條第1項不得
    為證據之情形，本院審酌該證據作成之情況，認均無不適當
    情事，依刑事訴訟法第159條之5第2項之規定，均有證據能
    力，合先敘明。
貳、實體部分：
一、公訴意旨略以：被告戊○○與被告丁○○均受僱於告訴人甲○○，分任臺東縣臺東市○○路○段885號旂園綠化企業社甲○○開設之超商（下稱中華店）店長及店員之職務，均為執
    行販售商品業務之人。緣甲○○因經營不善，於民國93年12
    月31日結束上開超商之營業，戊○○與丁○○因恐甲○○不
    給付93年12月份之薪資，竟基於意圖為自己不法所有之概括
    犯意聯絡，由丁○○自94年1月5日至94年1月7日，未經甲○○同意，連續私自將上開超商內丁○○所保管之塑膠杯1箱
    、鍋子3個、鍋鏟12支、免洗餐具、文具、烤肉用具及飲料
    等貨物，販賣與不知情之客人，而侵占該等貨物，得款新臺
    幣（下同）4萬1千元並交與戊○○保管，嗣於94年1月7日下
    午2時許，在上開超商內，為甲○○當場目睹丁○○販賣商
    品，當場取回丁○○販賣商品所得貨款9千元，因認被告2人
    共同涉犯刑法第336條第2項之業務侵占罪嫌等語。
二、按犯罪事實應依證據認定之，無證據不得認定犯罪事實；不
    能證明被告犯罪者，應諭知無罪之判決，刑事訴訟法第154
    條第2項、第301條第1項分別定有明文。次按事實之認定，
    應憑證據，如未能發現相當證據，或證據不足以證明，自不
    能以推測或擬制之方法，以為裁判基礎；又認定不利於被告
    之事實，須依積極證據，苟積極證據不足為不利於被告事實
    之認定時，即應為有利於被告之認定，更不必有何有利之證
    據；認定犯罪事實所憑之證據，雖不以直接證據為限，間接
    證據亦包括在內，然而無論直接或間接證據，其為訴訟上之
    證明，須於通常一般之人均不致有所懷疑，而得確信其為真
    實之程度者，始得據為有罪之認定，倘其證明尚未達到此一
    程度，而有合理之懷疑存在時，致使無從形成有罪之確信，
    在刑事訴訟「無罪推定」、「罪疑唯輕」原則下，依據「罪
    證有疑，利於被告」之證據法則，即不得遽為不利被告之有
    罪認定；又告訴人之告訴，係以使被告受刑事訴追為目的，
    是其陳述是否與事實相符，仍應調查其他證據以資審認，最
    高法院分別著有40年臺上字第86號、30年度上字第816號、7
    6年臺上字第4986號及52年臺上字第1300號判例可資參照。
    又按侵占罪之成立，除客觀上須行為人將其所持有他人之物
    侵占入己之行為外，主觀上並須有為自己或第三人不法所有
    之意圖。
三、公訴人認被告戊○○、丁○○涉犯上開犯行，無非係以被告
    丁○○之自白，證人即告訴人甲○○、證人己○○之證詞及
    卷附電話錄音光碟片及譯文等為其主要依據。訊據被告戊○○固對於其曾指示被告丁○○變賣店內不能退貨之商品，且
    有於94年1月5日收得丁○○交付之售貨價金2萬5千元等事實
    自承不諱，惟堅詞否認有公訴人所指之業務侵占犯行，辯稱
    ：伊並無不法所有的意圖，且當伊知道丁○○有出售五金商
    品時，伊有斥責他，並要他將鑰匙交給己○○等語。被告戊○○之辯護人為被告辯護稱：戊○○並未叫丁○○將可退貨
    之商品變賣，且戊○○也向員工提及若甲○○未出現，將以
    出售貨品的價金發給員工薪水，故其無不法所有之意圖等語
    。而被告丁○○固於警詢、偵查中及本院審理時均表示願意
    認罪等語。惟按被告之自白，不得作為有罪判決之唯一證據
    ，仍應調查其他必要之證據，以察其是否與事實相符，為刑
    事訴訟法第156條第2項所明定。所稱應調查其他必要之證據
    云者，並不侷限於此項自白確出於任意性而已，尤重在其有
    補強證據以擔保被告自白之真實性；亦即以補強證據之存在
    ，藉以限制合法自白在證據上之價值，俾發現實質的真實。
    故即使被告之自白出於任意性，然若別無其他補強證據足以
    擔保其自白確與犯罪事實相符者，該自白仍非刑事訴訟法上
    得據之為認定被告犯罪事實之證據，當不得僅憑此而為被告
    不利之認定，最高法院著有84年度臺上字第4728號判決可資
    參照。經查：
（一）被告戊○○與丁○○分別受僱於告訴人甲○○所經營位於
      臺東縣臺東市○○路○段885號之旂園綠化企業社超商，擔
      任店長及店員之職務，均為執行販售商品業務之人，而上
      開商店於93年12月31日結束營業，丁○○則於94年1月5日
      至94年1月7日，連續將上開超商內丁○○所保管之塑膠杯
      1箱、鍋子3個、鍋鏟12支、洗餐具、文具、烤肉用具及飲
      料等貨物販賣與客人，得款4萬1千元，嗣於94年1月7日下
      午2時許，在上開超商內，為甲○○發現丁○○販賣商品
      ，當場取回丁○○販賣商品所得貨款9千元等情，業據被
      告丁○○於歷次程序中自承在卷，並為被告戊○○所不爭
      執。上開事實，固堪認定。惟本件應審酌者在於，前開商
      店於結束營業後，告訴人甲○○是否曾向擔任店長之戊○○指示就店內貨品應為如何之處置？而丁○○所販售之前
      述商品究竟是否完全來自被告戊○○之指示？被告戊○○
      自承曾指示丁○○僅能針對不能退貨之商品為販賣，其用
      意何在？
（二）承上，就告訴人甲○○是否曾向擔任店長之戊○○指示就
      店內貨品應為如何之處置乙節，被告戊○○於警詢時陳稱
      ：伊有知會甲○○將中華店之冰箱內飲料及不可退貨的商
      品賣出，經甲○○於94年1月4日上午以公司電話000-0000
      00或227151聯繫他同意出賣冰箱內飲料及不可退貨之商品
      給客人等語（見警卷第9、10頁），於檢察事務官詢問時
      陳稱：甲○○說能退貨就退貨，不能退貨以成本價賣出，
      這伊跟他建議的，他有同意，但他說只能賣飲料等不能退
      貨的東西，五金跟文具不能賣；甲○○有說不能退的貨品
      可以賣等語（見偵卷1第35、65頁）。惟證人張美月於檢
      察事務官詢問時則證稱：（問：甲○○或其他人有無交代
      結束營業後如何處理賣場及倉庫內貨品？）老闆叫他退貨
      ，沒有叫他販賣等語（見偵卷1第32頁），而證人即旂園
      企業社之出納己○○於本院審理時則結證：不能退貨的東
      西老闆以前就跟伊等講了，例如老闆甲○○以前有開了很
      多店，在蘭嶼、綠島開了很多店，然後店倒了，他就把一
      些現金買斷的東西全部運回傳廣店，那些東西他就請伊把
      它全部貼條碼編價錢，在店裡便宜賣出去；還有以前成功
      加油站的店、寶桑路的店、中山路菜市場對面的店，最後
      才是旂園，那些店收回來，可以退廠商的都退了，現金買
      斷不能退的就請伊等把能標價賣出去的，貼條碼編價賣出
      去，幫忙他轉現金，中華店的部分，感覺上都是比照辦理
      就對了，幫忙他能轉多少現金回來就是多少現金，老闆曾
      跟伊等說過不能退貨的、現金買斷的那些商品，廠商沒辦
      法收回去的，伊等可以幫他轉換現金，就盡量幫他轉現金
      來用，這個資訊伊從很久以前就接收到了，這是在93年12
      月31日中華店停止營業以前他就有跟伊這樣講過，說那些
      堆在那裡的貨，看能不能給它拿到賣場去賣或轉換現金賣
      掉，包括中華店和傳廣店，傳廣店在94年1月4日、5日結
      束營業，是伊和戊○○處理最後的事情，傳廣店就沒有繼
      續在賣，包括不能退貨現金買斷的也都不能賣，中華店處
      理以前廠商退貨回來的現金是傳廣店還在繼續營業時幫他
      處理的，中華店在處理那些可以賣現金的部分，伊不知道
      戊○○和丁○○是怎麼講可以去幫老闆賣，還是老闆直接
      指示，老闆怎麼交代，伊也不曉得，伊剛剛說的老闆給的
      可以賣東西轉現金的資訊，伊是知道傳廣店的，至於中華
      店那邊宣告停止營業後，貨物要怎麼處理，伊不知道，伊
      是在傳廣店整理退貨的事情和戊○○聊天時，戊○○有提
      到中華店在處理可以賣不能退貨現金買斷的東西等語（見
      本院卷第71頁背面至第73頁）。另證人即旂園企業社之會
      計乙○○於本院審理時具結證稱：93年12月31日中華店宣
      布停止營業時，有些外縣市的廠商退貨事宜時間上來不及
      處理，還沒退貨完畢，還蠻多還沒退貨完畢的，是老闆甲○○決定在93年12月31日結束中華店的營業，至於為什麼
      伊也不清楚，以前的時候，老闆之前的店回來的東西，不
      能退的話，還是會轉成現金給老闆用，針對中華店的部分
      ，好像沒有聽到老闆有什麼指示，因為那時候都是以廠商
      為主，傳廣店和中華店店內事務都是店長戊○○在處理，
      伊是負責收款，94年1月1日到1月4日中華店有持續辦退貨
      ，現場廠商來的話是可以退的，退貨的資料都存在電腦裡
      ，針對不能退貨的商品，那時候是沒有動，因為那不是急
      需要處理的事情，伊不很清楚甲○○或戊○○對這個部分
      有沒有什麼指示，因為之前的時候，不能退的東西就會變
      賣、販售，換成現金，中華店的部分應該也是這樣處理，
      因為以往撤店、傳廣店都是這樣處理，老闆或戊○○應該
      有指示吧，那時候廠商的電話滿多的，所以應該是有這樣
      說過吧，因為是依照以往的經驗，伊也不確定，因為伊都
      在忙退貨的事情，不知道他們2人有什麼指示；一般退貨
      的情況都有會發票，有打發票就會入電腦，有販售就會經
      過電腦，中華店因為是93年12月31日停止營業，所以94年
      1、2月份的發票就沒有買了，那時候就沒有發票了，而在
      沒有發票的情況下，需要做什麼資料就是老闆決定的等語
      （見本院卷第78頁背面至第80頁背面、第81頁背面至第83
      頁）。觀諸上開證人之證述內容可知，告訴人所經營之商
      店，依照過往之經驗固有於結束營業前，販售現金買斷之
      商品以求變現之作法，但就中華店部分，證人己○○、乙○○均未能確定告訴人是否曾指示可將現金買斷之商品販
      售變現。按理己○○、乙○○分別擔任旂園企業社之出納
      、會計，若告訴人確曾指示可將現金買斷之商品販售變現
      ，則勢必涉及現金之收納及會計之作帳等事務，己○○、
      乙○○實無不知之理。據此，被告戊○○所稱告訴人曾指
      示可以販售現金買斷之商品等詞，是否屬實，即有可疑。
      且再觀證人乙○○之證詞，中華店於93年12月31日結束營
      業後，係陸續優先處理可退貨商品之事宜，而對於買斷之
      商品則未有任何處理的動作；衡情以觀，乙○○身為旂園
      企業社之會計，倘告訴人確曾指示可將現金買斷之商品販
      賣變現，其又怎有不知情而為上開證詞之理。再者，乙○○亦明確：證稱94年1月沒有發票的情況下，對於不能退
      貨商品之處理，應製作何等之資料，乃繫於老闆之決定等
      語，而被告丁○○於本院審理時明確自承：其於94年1月5
      日至94年1月7日3天所販售之商品，並未有任何書面資料
      等語（見本院卷第101頁背面）。衡諸常情，告訴人若確
      有指示可將中華店現金買斷之商品販售變現，則必會要求
      擔任相關職務之人負責處理現金之帳務事宜，亦將直接或
      透過店長戊○○指示會計乙○○製作相關書面資料，乃證
      人乙○○於作證時，並未提及告訴人或被告戊○○對此有
      何指示，而丁○○3日內所販售之商品亦無任何書面資料
      可查。如此運作模式，豈為告訴人指示之下可以容任發生
      之結果。綜此以觀，告訴人經營之中華店於93年12月31日
      結束營業後，告訴人並未指示被告戊○○可將中華店現金
      買斷之商品販售變現乙節，應可認定。而證人己○○、乙○○固均曾提及過往之撤店有販售買斷商品變現之處理慣
      例，但仍不能以過去之經驗，據以認定告訴人針對中華店
      部分有此具體之指示。
（三）再者，就被告丁○○於上開期間販售中華店之商品，究竟
      是否完全來自於被告戊○○之指示乙節，被告丁○○於警
      詢時陳稱：其所有盜賣的物品都是店長戊○○教唆的，店
      長在94年1月5日早上8時30分許，以000-000000傳廣店的
      電話打到中華店，叫其賣冰箱內的飲料、米類及油類，並
      說貨品打六折或七折虧損到成本也無所謂，其就依貨品標
      示價格的六折價來賣，下午3時許，其以電話告知戊○○
      要把收款交給他，經他允諾後就前往傳廣店，伊在店內遇
      到己○○，並把錢拿給他，他作勢要其別說，卻說把錢交
      給店長，1月6日下午在中華店有賣文具、烤肉用品、筆類
      等，營業額1萬6千元，經電話聯繫於下午7時許與戊○○
      在臺東四維路與新生路的峰泉小物流飲料商，當面用小紙
      袋裝現金把錢交給他；1月5日中午12時許，其以店內電話
      問戊○○說貨品是否要開立收據或統一發票，他說不要開
      立任何收據或統一發票給客人，1月6日晚間7時在峰泉小
      物流飲料商，他當面告訴其所收的錢不要讓老闆知道，並
      說該筆錢是備用的，如果老闆不發薪水，就以此錢發給員
      工，又說其是他直接管理的，任何事情向他直接報告處理
      ，至於老闆的事由他負責處理，所以經他指示下，所賣的
      貨物沒有在店內電腦上打出貨品及開立發票等語（見警卷
      第2-5頁），於檢察事務官詢問時陳稱：店長跟其說是老
      闆說是退貨，1月5日老闆要其把冰箱內飲料及酒類賣掉，
      到中午有客人來買飲料、米及油，其打電話問店長，店長
      說可以賣，那一天賣了2萬多元，其有拿到傳廣店給店長
      ，當時己○○也在場，其有告訴她今天賺多少錢，己○○
      叫其交給店長；1月6日伊賣筆及五金用品，所得約1萬7、
      8千，是拿到峰泉小物流飲料商給店長，當時店長告訴其
      賣的錢及東西不要告訴老闆，萬一老闆不發工資，就由店
      長來發，1月7日其繼續賣，中午時老闆看到其在賣東西，
      其跟老闆說是店長叫其賣的，老闆很生氣，叫會計將當天
      所得9千元收回去，下午4點多老闆有叫其跟戊○○回公司
      ，店長要其一個人承擔，說東西是其賣的，錢也是其收的
      ，店長說如果其承擔，會向老闆求情，其聽了店長的話，
      後來店長告訴伊他有交還老闆2萬多元，與實際所得4萬多
      不同，老闆發現金額有出入，就叫其跟店長回去，其就跟
      老闆老實說，戊○○說1萬5千元在他那邊，要其跟老闆承
      認是其拿的，他說隔天會拿1萬5千元給其交給老闆，就沒
      事了，這段話其有錄音，在老闆那邊等語（見偵卷1第20-
      23頁），又於檢察官訊問時具結證稱：老闆甲○○沒有叫
      其將公司的貨賣掉，因為老闆很少到公司，其進去公司只
      看過老闆一次，後來聽說要結束營業，店長戊○○就叫其
      把公司的貨折價賣出，戊○○沒有說要賣公司什麼貨，沒
      有特別指明，但其自己想說先賣冰箱的飲料及不能退貨的
      商品，其在之前陳述說戊○○要其先賣冰箱內的飲料及酒
      類，那是其自己想的，他只有叫其把裡面的貨賣掉，總共
      賣了3天，第一天賣多少錢已經忘記了，第二天賣1萬7千
      元，因為當時戊○○不在，其就把錢交給會計己○○，請
      她把錢轉交給戊○○，其有跟己○○說這是其在那邊賣掉
      商品所得的錢，己○○說她知道，她會拿給戊○○，第三
      天賣了9千元，老闆就來了，所以把錢交給老闆；當初說
      好如果被老闆發現，就說是店長交代的，結果後來老闆發
      現，他們要其自己承擔，其就想把實情錄下來交給老闆，
      是其主動錄的，不是老闆要其錄的；真的是戊○○叫其賣
      的，賣的東西有筆、紙等文具，鐵鏟、鍋子等五金，沙拉
      油、麵粉、鹽、臺灣啤酒、海尼根、可口可樂、舒跑等飲
      料；當初戊○○叫其賣的時候，有跟其說賣的錢交給他，
      如果到時老闆不發薪水，就用這筆錢當作其等的薪水等語
      （見偵卷4第31-34頁）。嗣於本院審理時則具結證稱：在
      結束營業那陣子甲○○比較少出現，大部分是由店長告訴
      其要分廠商整理退貨，要找出廠商在店裡面有哪些物品，
      要其辦理退貨，因為其在中華店任職不到一個月，所以有
      些東西其不能確定能不能退貨，其是從電腦裡面看出來說
      能不能退貨，如果輸入條碼出現「Y」或「N」，分別代表
      能退貨及不能退貨；月初的時候有聽到店長說傳廣店及中
      華店要結束營業，有跟店長討論，店長有交代說販售一些
      店內物品以換取現金，如果甲○○沒有發出12月份的薪水
      ，就拿這筆現金當作員工的薪資，店長當時沒有特別交代
      要販售店內什麼物品，其如果有販售出去的話，事後都會
      跟店長說，有聽到店長說販售的物品在不虧損及高於成本
      以上的價格出售店內的物品，剛開始販售的時候，因為其
      不知道是否可以販售，其會事先打電話詢問店長，每一種
      商品都會這樣問，之後第二天就知道哪些東西可以出售，
      其就會在販售完下班之後，將當天賣得的金額及出售哪些
      東西向店長報備，這三天所賣物品並無任何書面資料，第
      一天約賣2萬5千元左右，第二天1萬6千多元，第三天9千
      元，第一天、第二天的金額是下班後帶去傳廣店交給店長
      戊○○，（改稱）第一天是拿回去傳廣店交給店長戊○○
      ，第二天則是在小物流飲料商那邊交給店長戊○○；這三
      天販售物品沒有開立發票，因為會計採購發票只有到93年
      12月底，那時候已經沒有發票可以使用，沒有發票的情況
      下，大致上是將出售的商品種類及數量向店長口頭報告，
      沒有書面記載；之所以將其和戊○○之間的對話錄音下來
      ，是因為之前說好要大家責任分擔，但是後來要其一個人
      承擔盜賣商品的責任，當初老闆問其說盜賣商品是不是有
      自己將錢拿走，店長的意思要其坦承私下拿了1萬5千元，
      之後再由店長將1萬5千元交給其交給老闆，當作是其已經
      將私下拿走的1萬5千元歸還給老闆，因為其覺得很奇怪為
      什麼會這樣，所以就將對話錄音下來；有關公司積欠員工
      薪水的事情，是有聽店長提到如果老闆發不出薪水，要將
      商品出售的金額當作員工的薪資等語（見本院卷第100頁
      背面至第103頁）。至於被告戊○○則於歷次程序中均稱
      ：伊只有跟丁○○說飲料可以賣，還有麵、油，用現金買
      的，不能退貨，可以賣等語（見偵卷1第35、36頁；偵卷4
      第49頁；本院卷第103頁至其背面）。核之被告丁○○之
      上開供述內容，於警詢、檢察事務官詢問時堅指其三天期
      間所售商品均係被告戊○○教唆所致，價格虧損至成本亦
      可等語，而於檢察官偵訊時則稱戊○○未指明要販售之商
      品，要賣的商品是其自己想的等語，嗣於本院審理時復結
      證：戊○○未特別交代要販售店內什麼物品，事後會向其
      店長說，但剛開始因其不知道哪些商品可否販售，會事先
      問店長，第二天之後就知道哪些可以販售了，店長提到在
      不虧損成本以上的價格賣等語，被告丁○○歷次所陳前詞
      ，顯有前後不一之情，何者為真，已足令人起疑。反觀被
      告戊○○則一致陳稱僅交代丁○○販售店內如飲料等現金
      買斷之商品乙節，況被告丁○○於本院審理時亦具結證稱
      ：中華店結束營業後，店長要其分廠商整理退貨；剛開始
      販售商品不知哪些可販售，會事先問店長，第二天就知道
      哪些可販售了等語，衡諸常情，倘戊○○未曾指示丁○○
      可販售之商品範圍，丁○○何有於販售之初因不知販售範
      圍而事先詢問店長之必要，又倘戊○○有意不區分可否退
      貨之商品而加以販售，又何有必要要求丁○○整理可退貨
      廠商之商品。就此而觀，丁○○於本院審理時結證之上情
      ，與被告戊○○之陳述較為符合，可供相互佐明。而被告
      戊○○亦稱：第二天（即94年1月6日）丁○○將錢交予伊
      時，丁○○有告訴伊說他有出售五金類的商品，伊有斥責
      他，並且要他將鑰匙交給己○○，交出去後，過沒多久，
      他想一想說他還有私人物品要整理，他便把鑰匙取回去等
      語（見本院卷第73頁背面、第103頁背面），核與證人己○○於本院審理時結證：1月6日下午丁○○有到傳廣店拿
      鑰匙給伊，他說是店長叫他把鑰匙拿給伊，然後一下他又
      說他還有東西沒有整理好，他還想再回去整理，伊就把鑰
      匙交給他，也問店長，店長說好等情相符（見本院卷第66
      頁背面）。就有關交還鑰匙乙節，丁○○於本院審理時先
      稱：戊○○不是第二天才知道其販售到五金商品，也沒有
      第二天他才知道並要其交還鑰匙的事情，戊○○聽到其賣
      五金商品，也沒有罵，其沒有將鑰匙交給己○○，是後來
      才將鑰匙交給甲○○等語（見本院卷第103頁背面），嗣
      經本院提示證人己○○之前開證詞予丁○○閱覽後，丁○○始證稱：第二天即94年1月6日其是有將鑰匙交給己○○
      ，但當天其說有東西要拿，所以當天就將鑰匙拿回，1月7
      日回到中華店拿自己的外套及私人物品，遇到有客人要上
      門買東西，請示過店長說中華店有客人要買東西，店長說
      那就賣，之後把東西出售的金額拿回來就可以；當初鑰匙
      都是放在其那裡，94年1月6日是其第一次將鑰匙交出去，
      戊○○叫其將鑰匙交出去就到傳廣店幫忙等語（見本院卷
      第103頁背面至第104頁），觀諸丁○○前後供述之更易，
      再參酌證人己○○之證述，足認被告戊○○所稱前詞應較
      可信。甚且，再觀丁○○前開證詞中所提事後與戊○○對
      話之錄音譯文資料，在其2人於事發後之對話中，丁○○
      稱：「因為今天啊，你叫我先從冰箱的賣對不對」，戊○○稱：「嗯」，丁○○稱：「我也是，我也是說聽你的，
      先從冰箱的賣，後來不小心加上什麼五金那些，才賣下去
      ，我們也是出自於好心」，戊○○稱：「對對，那時是這
      樣，後來我叫你東西不要再賣，你再去賣那些，就不對了
      」，丁○○稱：「對啊，我知道」，戊○○稱：「......
       如果當初廠商來找你的時候，你人在哪裡，你人都沒出
      現，那麼，基於我針對每個員工的話，那說，那冰箱可以
      賣的就賣一賣，到時候，這筆錢大家喔錢先放著，到時候
      李董不出現領不到薪水的話，那這個錢就大家員工再來分
      ，因為當初的本意就是這樣」等語（見偵卷1第53、56頁
      ），核與被告戊○○之前開供述較可相符。綜上而論，被
      告戊○○確曾指示丁○○就中華店內如飲料等以現金買斷
      之商品販售乙節，應可認定。至於被告丁○○何以販售可
      以退貨之五金等類商品，參酌被告丁○○上開所證內容，
      時而證稱其係以電腦輸入條碼後顯示之「Y」或「N」判斷
      可否退貨，嗣再稱其剛開始是事先詢問店長哪些商品可以
      販售等情，及前揭譯文所示內容，加以丁○○任職旂園企
      業社之店員距本件案發之時僅有一個月之時間，對於店內
      事務尚不熟悉等情，亦難排除被告丁○○可能發生誤賣之
      情事，尚不能以丁○○確有販售五金類之商品，推認係來
      自被告戊○○之指示。
（四）另有關被告戊○○未經告訴人同意，卻指示被告丁○○販
      售中華店內以現金買斷之商品，其用意何在乙節，被告丁○○於歷次供述中均提及被告戊○○有說若老闆甲○○發
      不出12月份的薪水，就以販售商品所得金錢當作員工的薪
      資等語（見警卷第4頁、偵卷4第33頁、本院卷第102頁背
      面），核與被告戊○○之上開辯解可資相符。再查，告訴
      人經營之旂園企業社，於中華店結束營業時尚有積欠員工
      薪資等情，證人己○○於本院審理時結證：旂園是每月5
      號發薪水，後來這1、2年公司營運沒那麼好，資金沒那麼
      多，所以老闆就慢慢分期，有的5日、有的10日、有的12
      日，也有分期的，中華店結束營業後到94年1月7日這段期
      間，印象中很少看到老闆，也沒有針對員工薪資向員工說
      明，甲○○有積欠93年12月份的薪資，他大概從93年年中
      約5、6月開始，他薪水就一直延期發放，甚至分期，這個
      月給你5千元，因為伊等要家用，然後就慢慢慢到12月，
      還是11月的時候，才把11月以前的薪水慢慢付清，12月的
      就沒給了，後來事情好像很嚴重，有去勞保局申請，他才
      把其他員工的薪水發下，剩伊、乙○○、戊○○，不知道
      還有誰的薪水沒有給，12月份的薪水就沒有給了，到現在
      還沒有給，全部的員工94年1月的薪水也沒有給等語（見
      本院卷第66頁、第69頁及其背面），又證人乙○○亦於本
      院審理時具結證稱：老闆有積欠93年12月份的薪水，之前
      就是伊、己○○、戊○○、丁○○4個人，94年1月份的薪
      水伊也有算出來，可是好像公司那時候狀況就是這樣子，
      所以大家也是沒有算進去，就短短幾天就算了，就是本來
      是有算，但是看到公司的困境，也就不了了之；旂園的薪
      水是統一在5日發，後來改成10日，後面的時候就有分段
      式了，有一段時間了，領薪水就不一定了，因為剛開始去
      公司是講5日，後來公司有狀況的時候就10日，就一直改
      日期，甚至到後面的時候，是用分期的，就是領薪水的時
      候，像伊個人是2萬元，可能會分成3次領或是2次領等語
      （見本院卷第77頁背面至第78頁）。上開證人對於旂園企
      業社自93年年中左右營運不善而出現薪資發放日期更改、
      遲延，甚至分期的情形，而93年12月亦尚積欠部分員工薪
      資，94年1月份則完全未發放薪資等情，均證述一致在卷
      。且觀卷附93年12月旂園企業社員工薪資表（見偵卷4第5
      頁）可知，確有戊○○、己○○、乙○○、丁○○等人尚
      未領薪，足徵上開證人所言非虛。另再觀丁○○所側錄其
      與戊○○之對話錄音譯文中，戊○○亦不只一次提及販售
      中華店之商品，其用意在防止告訴人若不發薪水，將可以
      販售所得金錢充為薪資發放給員工等情（見偵卷1第50、5
      6頁），則被告戊○○所辯上情，即非不可採信。又證人
      己○○於檢察事務官詢問時證稱：伊有聽過店長戊○○說
      過，中華店有在賣不能退貨的物品，是冰品飲料等語（見
      偵卷1第25頁），於檢察官訊問時再稱：因為公司已經結
      束營業，伊等又找不到老闆，幾個員工跟戊○○說，如果
      發不出薪水，請戊○○幫忙找老闆，戊○○就說中華店那
      裡在賣東西，如果老闆不發薪水，他就把一些錢拿來發給
      伊等等語（見偵卷4第41頁），於本院審理時復結證：伊
      在94年1月7日之前就有聽店長戊○○說，丁○○有在賣一
      些不能退貨的東西，另外也有聽丁○○以外的中華店的收
      銀員在說，戊○○有說只能賣不能退的東西，其他的東西
      都不可以賣，只能賣現金買斷的，沒地方退給廠商的東西
      ，五金、文具還有一些百貨類，那些有廠商可以收回去的
      ，就是不可以賣等語（見本院卷第70頁及其背面），顯見
      對於中華店於結束營業後，尚在販售現金買斷商品乙事，
      非僅只有被告2人知悉，其他員工如己○○、中華店之其
      他收銀員亦均知曉，倘被告戊○○有意侵占貨物而販售之
      ，理應使越少人知悉越能防止遭到檢舉或查獲，而被告戊○○卻未如此，反與其他員工討論中華店販售商品之事，
      若謂其有意侵占，實與常情未符。又旂園企業社自93年年
      中左右營運不善而出現薪資發放日期更改、遲延，甚至分
      期的情形，且93年12月亦尚積欠部分員工薪資，94年1月
      份則完全未發放薪資等情，業經認定如前，而員工會向被
      告戊○○反應告訴人積欠薪資乙節，亦為證人己○○、乙○○證述在卷，面對旂園企業社遲發薪資、積欠薪水且經
      營不善之氛圍，身為店長之戊○○為解決員工薪資問題，
      而有販售中華店現金買斷商品預作薪資之意，亦非與常情
      不符。又告訴人雖稱：員工薪水是每月12日發放，本案應
      在94年1月12日發最後一次即93年12月份薪水，並未積欠
      員工薪水，只有戊○○、己○○、乙○○、張美月、丁○○不敢切結未涉入本案，所以93年12月份薪水未給等語（
      見偵卷1第67頁），再稱：伊是次月10日才發薪水，而伊
      預估退貨要辦到94年1月20日，所以才沒發薪水等語（見
      偵卷4第26頁），復於本院審理時稱：中華店93年12月31
      日停止營業之前早就辦完退貨了等語（見本院卷第76頁）
      ，告訴人所陳前詞，不惟前後矛盾，亦與證人己○○、乙○○所證薪水發放之情形不符，且告訴人所稱未發放薪資
      之原因亦前後不一，其供述實難採為不利於被告2人認定
      之依據。綜上所論，被告戊○○為解決員工薪資問題，而
      指示被告丁○○販售中華店內之現金買斷商品，並預備將
      販售所得金錢，備為告訴人若未發薪水時之薪資發放之用
      ，而丁○○係根據戊○○如此之指示而為販售，其主觀上
      亦認為其販售商品實係為解決薪資問題而為，依此，即難
      認被告戊○○、丁○○有何不法所有之意圖，自難以業務
      侵占罪相繩。
四、本件尚有疑義者在於，依公訴意旨所載之犯罪事實，被告戊○○、丁○○是否另涉有刑法第342條之背信罪嫌。按背信
    罪之成立，客觀上須有違背任務，而致生損害於本人之行為
    ，主觀上亦須行為人有為自己或第三人不法利益或損害本人
    利益之意圖為必要。缺任一要件，即不克成立上開之罪。查
    被告2人販售上開商品，主觀上乃基於解決告訴人積欠薪資
    問題之認知，且其商品係在高於成本而不虧損之價格下予以
    販售，亦經證人即共同被告丁○○於本院審理時結證在卷，
    則難謂被告2人有何損害本人之故意或造成本人損害之結果
    ，其等所為，實與刑法第342條背信罪之構成要件不符，自
    無以背信罪論科之理。至於被告2人是否因販售上開商品而
    與告訴人另成立民事上之無因管理、侵權行為或其他民事法
    律關係，則屬二事，與被告2人是否構成刑事責任，亦不容
    混淆，不待贅言。
五、綜上所述，本件檢察官所舉被告戊○○、丁○○共同涉犯業
    務侵占罪嫌之證據，本院認均尚未達於通常一般之人均不致
    有所懷疑，而得確信其為真實之程度；此外復查無其他積極
    證據，足資證明被告2人有何公訴人所起訴之業務侵占犯行
    ，既不能證明被告犯罪，核諸前揭說明，自應由本院為被告
    2人無罪之諭知，以示審慎。
據上論斷，應依刑事訴訟法第301條第1項前段，判決如主文。
本案經檢察官丙○○到庭執行職務
中    華    民    國    97    年    8     月    29    日
                  刑事第二庭  審判長法  官  李水源
                                    法  官  康文毅
                                    法  官  盧亨龍
以上正本證明與原本無異。
如不服本判決應於收受本判決後10日內向本院提出上訴書狀；上
訴書狀應敘述具體理由。未敘述上訴理由者，應於上訴期間屆滿
後20日內向本院補提理由書狀（均須按他造當事人之人數附繕本
）。「切勿逕送上級法院」。
告訴人或被害人對於本判決如有不服，請書具不服之理由狀，請
求檢察官上訴者，其上訴期間之計算係以檢察官收受判決正本之
日期為準。
                                    書記官  尹玉琪
中    華    民    國    97    年    9     月    1     日


司法院資訊處製作；財團法人民間司法改革基金會備份。
